【裁判字號】    92,重訴,139
【裁判日期】    920917
【裁判案由】    塗銷抵押權移轉登記
【裁判全文】
臺灣臺南地方法院民事判決  九十二年度重訴字第一三九號
    原      告  台南縣永康市農會
    法定代理人  己○○
    訴訟代理人  查名邦律師
    複 代理 人  李汶哲律師
    被      告  甲○○    住台.
                          身分.
    訴訟代理人  乙○○○  住同.
                林華生律師
    被      告  丁○○    住台.
                          身分.
    訴訟代理人  戊○○    住同.
    被      告  丙○○    住高.
                          身分.
右當事人間請求塗銷抵押權登記事件，本院（言詞辯論終結日期：民國九十二年九月
三日判決如左：
    主      文
確認附表編號一、二、三所示抵押權所擔保之債權不存在。
被告丁○○應將附表編號一、二所示之抵押權登記，予以塗銷。
被告丙○○應將附表編號三所示之抵押權登記，予以塗銷。
原告假執行之聲請駁回。
訴訟費用由被告丁○○、甲○○負擔九分之五，餘由被告丙○○、甲○○負擔。
    事實及理由
一、本件原告起訴主張：
  （一）被告甲○○曾於民國八十四年七月二十七日向原告借款新台幣（下同）二千
        萬元，因未依約償還本息，經原告於八十九年十二月間聲請法院以支付命令
        促其清償，並於九十年九月間取得該支付命令之確定證明書，經聲請對被告
        甲○○名下所有及共有之不動產強制執行時，赫然發現其中永康市○○段五
        三四之五、五三四之三四、五三四之七三地號土地（下稱系爭三筆土地），
        竟於九十年十月間，突然設定擔保債權額分別為一百三十萬元、二百八十萬
        元之抵押權予被告丁○○，九十年十一月間又再設定擔保債權額為三百五十
        萬元之抵押權予被告丙○○，嗣後法院亦因系爭土地上存有鉅額之抵押權，
        致無法拍定而於九十一年十月間以「本件拍賣顯無實益」為由，核發債權憑
        證。
    １、經查，系爭三筆土地面積之總和雖遠不及同段五三四之八地號土地，惟係五
        三四之八地號土地與聯外道路必經之地，是以有併付拍賣之必要。而於原告
        聲請拍賣被告甲○○名下所有之不動產時，經鈞院委託台灣統華產物鑑定有
        限公司對上開不動產進行鑑價，系爭三筆土地之鑑價總和為三百六十四萬一
        千三百元，且被告甲○○之應有部分即權利範圍不過約為土地之半數，惟竟
        能先後設定擔保債權額為一百三十萬元、二百八十萬元之抵押權予被告丁○○，及擔保債權額為三百五十萬元之抵押權予被告丙○○，總計系爭三筆土
        地上有擔保債權額達七百六十萬元之抵押權存在，與被告甲○○對系爭三筆
        土地應有部分之實際價值顯不相當，顯係出於共同隱匿財產之意圖而為通謀
        之虛偽意思表示，並無實際債權債務關係之存在。
    ２、次查，原告於八十九年十二月即聲請法院核發支付命令，九十年九月間取得
        支付命令確定證明書後，即準備向法院聲請對被告甲○○之財產為強制執行
        ，未料被告甲○○旋即於九十年十月二十二日、二十三日分別設定擔保債權
        額為一百三十萬元、二百八十萬元之抵押權予被告丁○○，於九十年十一月
        一日，更再設定擔保債權額為三百五十萬元之抵押權予被告丙○○，從原告
        追索之時間點及被告等人設定抵押之時間點、密集度等情事觀之，被告等人
        顯係為脫免系爭土地遭到拍賣，出於共同隱匿財產意圖而為通謀之虛偽意思
        表示，進而為抵押權設定行為，並無實際債權債務關係之存在。
    ３、又被告甲○○與被告丙○○本為叔姪，關係甚為密切，再從常理而言，被告
        甲○○已積欠原告二千萬元及利息、違約金，一般人豈可能再借予鉅款，並
        以實際價值與借貸金額顯不相當之土地設定抵押為擔保，凡此皆可佐證被告
        間設定抵押權所擔保之債權並不存在，顯係出於共同隱匿財產而為之通謀虛
        偽意思表示。又抵押權為從屬物權，其所擔保之債權既不存在，抵押權之設
        定即失所附麗，應予塗銷。
  （二）被告等固承認擔保債權僅以下二筆，包括第一順位擔保債權一百三十萬元，
        第三順位擔保債權一百五十萬元；惟被告等人所舉債權債務存在證據，仍不
        足說明被告甲○○本人與其餘被告間確有債權債務存在，茲將理由說明如下
        ：
    １、依卷載資料可知，被告甲○○至遲於八十六年九月二十九日已呈現「老年痴
        呆、高血壓、無法自行料理日常生活須依賴他人照顧」之精神智能狀況，而
        系爭二筆債權中第一順位債權一百三十萬元之借貸日期分別為(1)九十年八月
        二十七日借貸二十四萬元，(2)九十年十月二十二日借貸四十萬元，(3)九十年
        十月二十六日借貸四十萬元，(4)另有一筆三十萬元之合會金；另第三順位債
        權一百五十萬元部份，借貸日期分別為(1)八十七年六月二十五日借款五十萬
        元，(2)八十七年十二月二十一日借款八十萬元，(3)八十八年六月十日借款二
        十萬元。由上述借款日期可知，被告甲○○於借款當時已呈現老人痴呆精神
        狀態，實不可能進行、亦不可能了解借款法律行為之意義，亦無法授權他人
        為之。換言之，被告甲○○與其餘被告間並無債權債務關係存在，原告主張
        塗銷系爭抵押權，自有理由。
    ２、另依鈞院九十二年五月二日庭期時筆錄，實質借款人戊○○亦坦承「乙○○○有向我借款三十萬元．．乙○○○再向我借錢，我分別以二十四萬元、二
        十四萬元、四十萬元．．」；五月二十一日庭期筆錄，被告丙○○亦承認「
        （問：本件是何人向你借錢？）是乙○○○向我借的」。更可證明抵押權所
        擔保之債權，是存在於訴外人乙○○○與其餘被告之間，與被告甲○○無涉
        。
    ３、按依民法第一千零三條規定，夫妻於日常家務，固互為代理人，然日常家務
        並不包括他方配偶財產之處分，若欲處分（如本件之設定抵押權）仍須得他
        方授與代理權。被告之配偶乙○○○承認被告甲○○並未申請禁治產，自不
        得代為處分被告甲○○之財產，從而訴外人乙○○○個人之借款效力，自不
        及於被告甲○○，況乙○○○係以自己名義借款，更與被告甲○○無關。抵
        押權所擔保債權既不存在，依抵押權之從屬性，抵押權自不存在。
  （三）又鈞院雖函查國稅局有關被告甲○○名下仍有多筆土地，惟查：
    １、被告其餘土地或因面積不大，拍賣之無法清償原告債權，或因與原告所設定
        抵押權之永康段五三四之八地段無涉，故原告提起塗銷系爭三筆土地之抵押
        權，仍有權利保護必要。
    ２、系爭五三四之五、之三四、之七三等三筆土地，係五三四之八地號土地聯外
        道路必經之路，已有併付拍賣之必要，否則以系爭五三四之五、之三四、之
        七三等三筆土地份屬畸零地，日後其他權利人單獨執行，亦恐無執行實益，
        反之連同五三四之八地號土地一併拍賣，則四筆土地均可增加其價值，對兩
        造均有實益。
  （四）被告於九十二年七月九日提出書狀，主張甲○○積欠丁○○一百三十萬元及
        丙○○一百五十萬元等情，茲否認其說辭，並駁斥如后：
    １、借貸者為訴外人乙○○○，並非被告甲○○：
      (1)被告丙○○部份：如被告所述，八十七年十二月二十一日匯款七十八萬四千
        元至乙○○○中國農民銀行帳戶，且每次借款均開具乙○○○之支票，並未
        開具被告甲○○之支票及借據，或其他足以作為乙○○○、甲○○二人共同
        借款之證據，顯見上開借款縱屬真實，亦為訴外人乙○○○個人之借貸，與
        本件被告甲○○並無關係，足見系爭抵押權所擔保者，並非被告所指之上開
        債權。
      (2)被告丁○○部份：九十年八月十七日二十四萬元，九十年十月二十二日四十
        萬元，九十年十月二十六日二十四萬元，該三筆匯款係由戊○○匯入乙○○○帳戶之事實，縱屬實在，其貸與人為戊○○，借款人為乙○○○，核與本
        件抵押權無涉。
    ２、被告對其間債之關係，尚未提出證據以實其說：
      (1)丙○○部份：被告丙○○於八十七年六月二十五日在其台銀帳戶縱有提領五
        十萬元之紀錄，惟並不能證明該五十萬元是借給被告甲○○，是以被告提出
        之上開紀錄，縱屬真實，充其量僅能證明被告丙○○有領取現金五十萬元，
        尚不足以證明該五十萬元是借給被告甲○○。同理，八十八年六月十日二十
        萬元之借款，亦未能舉證以實其說，自無足採。又八十七年十二月二十一日
        由被告丙○○轉帳給訴外人乙○○○之七十八萬四千元，縱屬實在，亦僅能
        證明丙○○與乙○○○間曾有匯款紀錄，惟其匯款原因及債之關係為何，尚
        未能證明，且顯與本件抵押權無關。
      (2)丁○○部分：被告甲○○抗辯曾向被告丁○○借得會款三十萬元，雖提出更
        換日期之支票為據，然其與本案無關，尚不足以證明該筆三十萬元係被告甲○○所借，亦未能證明貸與人為被告丁○○。另被告主張之二十四萬元、四
        十萬元、二十四萬元等三筆借款，是否為真有其情，且係被告丁○○所借，
        被告復未能舉證，自亦無足採。
    ３、借款時間與設定抵押權時間不符，顯係臨訟編附：
      (1)丙○○部分：如被告所述該三筆借款時間，各為八十七年六月二十五日（五
        十萬元），八十七年十二月二十一日（八十萬元），八十八年六月十日（二
        十萬元），核與抵押權設定時間為九十年十月二十二日相距甚遠，且金額又
        不符（本件為一般抵押權，非最高限額抵押權），顯見上開債權並非本件一
        般抵押權所擔保之範圍。
      (2)丁○○部分：如九十年八月十七日二十四萬元，九十年十月二十二日四十萬
        元，九十年十月二十六日二十四萬元，該三筆匯款與本件三百五十萬元一般
        抵押權設定登記之日期九十年十一月一日亦不相同，且金額復不一致，自不
        足以證明該三筆匯款與本件抵押權有何關聯。
    ４、一般抵押權與最高限額抵押權之不同：
        按一般抵押權係專就特定債權之優先清償而設定，此種抵押權之設定既係針
        對某特定之債權而設定，故所擔保債之範圍即以該特定之債權為限，是以一
        般抵押權設定數額與該擔保之特定債權數額均相同，蓋其擔保之範圍不以本
        金為限，如有利息約定，而利息加本金之債權金額超過本金登記抵押權數額
        ，其優先清償範圍不以抵押權設定數額為限；又最高限額抵押權係以權利人
        與債務人在一定期間所發生之債權為其範圍，換言之，在該最高限額抵押權
        存續期間，債權人與債務人間發生之債務關係均在此種抵押權擔保範圍內，
        且其多數債權本金數額加上利息數額不得超該抵押權之最高限額，如超過該
        抵押權登記最高限額，超過部分即不在優先清償範圍。準此，無論所擔保債
        權之範圍、擔保之特定債權範圍、擔保額度範圍，二者顯不相同。本件被告
        間所設定之抵押權為一般抵押權，並非最高限額抵押權，是以其擔保之債權
        應係特定之債，且其債權本金額度應與抵押權設定額度相同，然查，無論是
        被告丁○○之一百三十萬元抑或是被告丙○○之三百五十萬元之一般抵押權
        設定，被告均未能提出與抵押權登記額度相同之實際借款一百三十萬元或三
        百五十萬元之額度之借貸證明，其提出之上開各筆借款數額，縱認屬實，亦
        非該一般抵押權所特定擔保之債之範圍，進而言之，系爭一百三十萬元、二
        百八十萬元及三百五十萬元之一般抵押權登記，並無該實際之借貸關係，而
        其登記之存在又足以影響原告之權益，自應予以塗銷，以維原告之權益。
    ５、上開抵押權設定之行為，因屬通謀虛偽意思表示，依法均屬無效；又因上開
        抵押權之設定，已影響原告就該不動產之求償，原告訴請確認系爭抵押權不
        存在，自有確認判決法律上之利益。被告甲○○得本於所有權請求被告丁○○、丙○○塗銷各該抵押權設定登記，因被告甲○○怠於行使權利，原告自
        得依民法第二百四十二條規定，代位被告甲○○訴請被告丁○○、丙○○分
        別塗銷各該抵押權設定登記。
    ６、爰聲明：確認如附表所示之抵押權所擔保之債權不存在，被告丁○○、丙○○應分別塗銷前開抵押權之設定登記，並陳明願供擔保請准宣告假執行。
二、被告甲○○則以：
  （一）系爭抵押權之借款人即債務人均為被告甲○○及訴外人乙○○○，第一順位
        權利價值一百三十萬元部分，確由戊○○交付與乙○○○，業經戊○○供述
        在卷，並有乙○○○之銀行存摺可按，原告以臆測之詞，空言主張係通謀虛
        設，應無足採。至於第二順位權利價值二百八十萬元部分，亦非通謀虛設，
        但設定後戊○○反悔不予借款，故被告丁○○已同意辦理塗銷，並提供塗銷
        登記之必要文件，此部分被告對債權不存在均無爭執，故原告此部分之請求
        殊無必要，自屬欠缺權利保護要件。次查第三順位權利價值三百五十萬元部
        分，實借金額為一百五十萬元，丙○○分五十萬元、八十萬元及二十萬元三
        次給付，其中八十萬元先扣利息，將七十八萬四千元以銀行轉帳方式給付，
        有存摺可證，其餘兩次，均以現金給付，亦均有被告甲○○簽發之支票為憑
        ，原告空言主張為虛假，亦無理由。
  （二）再查，被告甲○○及訴外人吳耀建、吳耀雄於八十三年間共同向原告抵押借
        款二千萬元時，係以被告甲○○所有永康段五三四之八地號土地及吳耀建、
        吳耀雄之建物設定抵押權為擔保，當時被告甲○○尚未取得系爭永康段五三
        四之五、五三四之三四及五三四之七三等地號土地之所有權，此有土地登記
        謄本可按，故原告所以願借二千萬元予被告，與上開三筆土地無關，今原告
        因不動產地價大幅滑落之影響，致發生受償不足情事，顯與被告設定系爭抵
        押權無關，被告自無詐害行為可言，且原告自知有系爭抵押權後，逾一年以
        上，始提起撤銷詐害行為之訴，亦已逾除斥期間。
  （三）被告雖於八十六年患有老年痴呆症，惟並未喪失意思能力，只記憶減退而已
        ，故尚於其後之八十七年六月間購置系爭土地，除有土地謄本在卷可稽外，
        並有買賣契約書可證，原告以卷附診斷證明書一紙，主張：被告「實不可能
        進行，亦不可能了解借款法律行為之意義，亦無法授權他人為之」云云，自
        屬無據。
  （四）抑有進者，事實上系爭土地係被告之妻乙○○○籌款，以夫即被告之名義購
        買，系爭借款中亦有用於支付系爭土地價款者（如丙○○於八十七年六月二
        十五日交付之借款五十萬元即是），被告夫妻因家庭財務調度之需要，於被
        告行動不便之際，由妻乙○○○出面，夫妻共同向被告丁○○及丙○○借款
        使用，並以系爭土地設定抵押權為擔保，尤難謂無效。
  （五）被告夫妻與丙○○間之借貸情形，八十七年六月二十五日借得現金五十萬元
        ，被告丙○○自台灣銀行領取五十萬元交付，有台銀光碟櫃歷史明細查詢系
        統在卷可稽，十二月二十一日借得八十萬元（月息二分，八十萬元月利一萬
        六千元先扣），實付七十八萬四千元，由丙○○匯入乙○○○中國農民銀行
        之帳戶內，亦有存摺影本可按，八十八年六月十日借得現金二十萬元，上開
        每次借款，均簽發乙○○○為發票人，面額各五十萬元、八十萬元及二十萬
        元之支票交付被告丙○○執憑，屆期或更改日期，或換票，有乙○○○換回
        作廢之支票，以及被告丙○○現執有之支票影本在卷可證。上開借款合計一
        百五十萬元，每月利息三萬元，有簽發乙○○○之支票交付者，經查得有九
        十年一月份至三月份及八月份之支票存根聯，已影印提呈在卷可證。九十年
        十一月一日又提供系爭土地設定債權額三百五十萬元之抵押權為擔保，原擬
        再向被告丙○○追加借二百萬元，惟被告丙○○見被告甲○○已付不出利息
        ，二百萬元迄未借出交付被告夫妻，然上開一百五十萬元之借貸既已成立，
        且尚未清償，則原告確認系爭（第三順位）抵押權所擔保之債權不存在，並
        請求塗銷其抵押權設定登記，即無理由。
  （六）被告夫妻與被告丁○○間之借貸情形，係訴外人戊○○以丁○○之名義與被
        告夫妻成立借貸關係，並先從會款借取三十萬元（日期已難查，但有簽發支
        票供被告丁○○執憑，經更改日期延期並換票收回作廢之支票，已呈案在卷
        ），九十年八月二十七日借得二十四萬元，九十年十月二十二日借得四十萬
        元，並設定債權額一百三十萬元之抵押權為擔保，嗣又於九十年十月二十六
        日借得二十四萬元，上開三筆借款均由訴外人戊○○匯入乙○○○之帳戶內
        ，有存摺影本在卷可稽，經核算利息加計，借貸金額達一百三十萬元，被告
        夫妻又共同簽發面額一百萬元之本票交付被告丁○○執憑，經丁○○聲請強
        制執行在案，其後每月利息三萬二千五百元（月息二分半），經查得九十一
        年五月至八月份之利息，係從被告夫妻之女吳雪靜在中國農民銀行帳戶轉帳
        至戊○○同行帳戶，有銀行存摺影本在卷可證，上開借貸亦因交付而成立，
        且迄未清償，則原告確認系爭（第一順位）抵押權所擔保之債權不存在並請
        求塗銷其抵押權設立登記，亦無理由。
  （七）至於系爭第二順位權利價值二百八十萬元部分，亦非通謀虛偽，但因被告丁○○（戊○○）並未付款，借貸固尚未成立，且被告丁○○已同意辦理塗銷
        ，並提供塗銷登記所必要之文件，則原告就此部分確認之訴，顯無即受確認
        判決之法律上利益，請求塗銷，亦無必要。
  （八）爰聲明：求為判決駁回原告之訴。
三、被告丁○○則以：
  （一）訴外人戊○○曾參加被告甲○○之妻乙○○○所召集之合會，訴外人戊○○
        在七月份得標，因訴外人乙○○○積欠戊○○三十萬元會款，曾簽發三十萬
        元之支票予戊○○，後來未屆期前，訴外人乙○○○再向戊○○借錢，戊○○乃分別匯款二十四萬元、二十四萬元、四十萬元予訴外人乙○○○，約定
        月息為二分半，借款前已先就利息部分扣款，嗣因訴外人戊○○擔心其經濟
        有問題，所以才要求訴外人乙○○○提供擔保，惟訴外人戊○○為公務員，
        且與訴外人乙○○○又係朋友，為免將來不好意思求償，乃於被告甲○○同
        意提供系爭三筆土地供訴外人乙○○○設定抵押時，以被告丁○○之名義設
        定登記為抵押權人。
  （二）設定抵押權時，被告甲○○僅輕微中風，惟意識清楚，且在本票上按捺指印
        ，訴外人戊○○才同意借款。
  （三）另被告丁○○曾就被告甲○○所簽發之本票聲請強制執行，案號為九十一年
        執字四一五八四號，併在九十一年執字三四六四○號執行，此亦係在原告提
        出本件訴訟之前，是以第一順位抵押債權並非虛偽。
  （四）第二順位抵押權確實無抵押債權存在，係因訴外人乙○○○欲再向訴外人戊○○借錢，乃先設定第二順位抵押權，待訴外人戊○○有錢時再借予被告甲○○，嗣後因被告甲○○繳息不正常，訴外人戊○○因而未再交付借款，並
        提供塗銷第二順位抵押權之資料予訴外人乙○○○。
  （五）爰聲明：求為判決駁回原告之訴。
四、被告丙○○則以：
  （一）被告甲○○曾分別向被告丙○○借款五十萬元、八十萬元、二十萬元，利息
        均為月息二分，被告丙○○乃於八十七年六月二十五日交付現金五十萬元，
        被告甲○○立即支付利息一萬元，被告丙○○再於八十七年十二月二十一日
        匯款七十八萬四千元（預扣利息），又於八十八年六月十日交付現金二十萬
        元，被告甲○○也立即支付利息四千元。
  （二）被告丙○○借錢予被告甲○○及其妻後，被告甲○○及其妻即簽發數日後之
        票予被告丙○○，惟未兌現，被告甲○○及其妻就陸續與被告丙○○換票，
        至於票載發票日係隨便寫的，非代表清償日，渠等原係約定股票賺錢時，幾
        天就償還借款，惟被告股票沒有賺錢，所以才一直換票。
  （三）被告甲○○及其妻如果有現金，通常都會以現金給付利息，如果沒有現金就
        簽發支票，從未用匯款之方式給付利息。
  （四）從被告丙○○借錢予被告甲○○開始，被告甲○○每月均有繳利息，一直付
        到設定第三順位抵押權後一個月，且設定當時，原打算再向被告丙○○借二
        百萬元，始設定抵押債權為三百五十萬元，惟因被告甲○○嗣後未再繼續繳
        息，乃未再交付借款。
  （五）爰聲明：求為判決駁回原告之訴。
五、經查，原告主張被告甲○○於八十四年七月二十七日邀訴外人乙○○○、吳耀建
    、吳耀雄為連帶保證人，向原告借款二千萬元，惟未依約清償，尚積欠原告二千
    萬元，及自八十九年六月二十七日起至清償日止，按週年利率百分之九點八五計
    算之利息，暨自八十九年七月二十八日起至清償日止，逾期在六個月以內者，按
    前開利率百分之十，逾六個月以上者，按上開利率百分之二十計算之違約金，經
    原告向本院聲請核發支付命令，除訴外人吳耀雄部分不能送達失其效力外，被告
    甲○○部分已於九十年二月九日確定之事實，除為被告等所不爭執外，並有原告
    所提支付命令確定證明書影本一紙在卷可稽，復經本院調閱八十九年度促字第五
    二五七四號案卷查核屬實，堪信為真實。而被告甲○○所有坐落台南縣永康市○○段五三四之五地號土地應有部分九六０分之四九三、同段五三四之三四地號土
    地應有部分八四００分之三五九五、同段五三四之七三地號土地應有部分二七六
    ００分之一三三六三（下稱系爭土地），嗣後分別於九十年十月二十二日、九十
    年十月二十三日、九十年十一月一日設定如附表所示之抵押權（下稱系爭抵押權
    ）予被告丁○○、丙○○等情，亦有原告所提土地登記謄本三份在卷可考，堪可
    採信。惟原告主張系爭抵押權為被告通謀虛偽意思表示所為云云，既為被告所否
    認，並以前開情詞置辯，本件自應審酌系爭抵押權是否確有抵押債權存在﹖實際
    抵押債權額若干﹖原告得否代位請求塗銷﹖爰分別審酌如下：
  （一）按抵押權為不動產物權，非經登記不生效力，抵押權人僅能依設定登記之內
        容行使權利，最高法院七十二年台上字第二四三二號著有判例，是抵押債權
        人及抵押債務人為何人，並所擔保之債權為何種債權，均應以設定登記之內
        容為準。最高法院八十五年度台上字第三一０五號判決亦可資參照。次按抵
        押權為從物權，以其擔保之債權存在為發生之要件，契約當事人間除以債權
        之發生為停止條件，或約定就將來應發生之債權而設定外，若所擔保之債權
        不存在，縱為抵押權之設定登記，自難認其抵押權業已成立，最高法院八十
        九年度台上字第一０八六號判決亦可資參照。
  （二）就附表編號一所示抵押權部分：
    １、查，被告丁○○辯稱：其訴訟代理人戊○○曾分別於九十年八月二十七日匯
        款二十四萬元、於九十年十月二十二日匯款四十萬元，於九十年十月二十六
        日匯款二十四萬元予訴外人乙○○○，共計借款八十八萬元，連同訴訟代理
        人戊○○因參加訴外人乙○○○所召集之合會，訴外人乙○○○積欠戊○○
        之會款三十萬元，共計借款一百一十八萬元，被告甲○○與訴外人乙○○○
        乃簽發發票日為九十年十月二十二日、票面金額一百萬元之本票等情，固據
        其提出原告不爭執真正之乙○○○活期儲蓄存款存摺影本一份、本票影本一
        紙及互助會會單影本一份為證，惟觀諸前開互助會會單，會員係被告丁○○
        之訴訟代理人戊○○，並非被告丁○○，且其訴訟代理人戊○○亦自承：「
        （與被告丁○○是何關係﹖）是朋友關係，本件實際借款人是我」（參本院
        九十二年五月二日言詞辯論筆錄）、「是乙○○○跟我訴訟代理人個人親自
        談借款金額及利息的計算，當時是由被告訴訟代理人乙○○○跟我開口．．
        因為她之前會錢少給我三十萬元，經濟有問題，所以才會希望提供擔保以為
        保障．．之所以會設定給被告丁○○，是因為我與丁○○有金錢往來，而且
        我是公務員，又因為我與乙○○○是朋友，為了避免將來不好意思向她要錢
        ，所以才以丁○○為名義人．．當時是乙○○○向我借錢，只是她提供甲○○的土地給我設定抵押，我當時有經過甲○○同意並設定抵押我才借錢給乙○○○」等語（參本院九十二年五月二十一日言詞辯論筆錄），再參以被告
        甲○○亦自承：前開借款利息係由訴外人吳雪靜直接匯入訴外人戊○○之帳
        戶內等語以觀，均堪認前開消費借貸契約及合會契約均係訴外人戊○○與乙○○○所訂立，被告甲○○實非前開借貸契約及合會契約之當事人，而被告
        丁○○之所以登記為附表編號一所示之抵押權人，乃係基於訴外人戊○○不
        便登記為抵押權人之個人因素所致。是被告丁○○嗣後辯稱戊○○僅是交付
        款項之人，實際借款人為丁○○云云，實無可採。
    ２、又前開抵押權設定登記之抵押權人丁○○既與設定登記之債務人（即被告甲○○及訴外人乙○○○）無借貸關係存在，則渠等所為前開抵押權之設定，
        即因所擔保之債權不存在而難認其抵押權業已成立。
  （三）就附表編號二抵押權部分：
    １、按民事訴訟法第二百四十七條所謂即受確認判決之法律上利益，須因法律關
        係之存否不明確，致原告在私法上之地位有受侵害之危險，而此項危險得以
        對於被告之確認判決除去之者，始為存在。最高法院二十七年上字第三一六
        號著有判例。
    ２、查，本件被告丁○○、甲○○就附表編號二之抵押權固自承確無抵押債權存
        在，被告丁○○並已提供塗銷該抵押權之文件予被告甲○○等語屬實，惟迄
        本院言詞辯論終結日期，被告丁○○、甲○○仍未塗銷前開抵押權，則系爭
        土地將來即有因抵押權人實行該抵押權致被告甲○○總財產減少之虞，此項
        危險又得以對於被告之確認判決除去之，是原告起訴請求確認附表編號二之
        抵押債權不存在，即有受確認判決之法律上利益，被告甲○○以原告無即受
        確認判決之法律上利益為辯，自無足採。
    ３、又附表編號二之抵押權既經被告丁○○、甲○○自承無實際抵押債權存在，
        而原預定再借款予被告甲○○及訴外人乙○○○者又係訴外人戊○○，非設
        定登記之抵押權人丁○○，亦堪認前開抵押權並非基於抵押權人丁○○與被
        告甲○○、訴外人乙○○○間就將來應發生之債權所為之設定，則基於抵押
        權之從屬性原則，原告訴請確認前開抵押權所擔保之抵押債權不存在，並訴
        請塗銷該抵押權，自屬有據。
  （四）就附表編號三所示抵押權部分：
    １、查，被告丙○○辯稱：伊之所以設定附表編號三所示抵押權，係因被告甲○○於八十七年六月十七日向訴外人楊數餘購買系爭五三四之五、五三四之三
        四、五三四之七三地號土地應有部分面積合計四二．六九平方公尺，而向伊
        借款五十萬元，伊乃於八十七年六月二十五提領現金五十萬元交付被告丙○○（當場扣除利息一千元），再於八十七年十二月二十一日匯款七十八萬四
        千元（借款八十萬元，預扣利息一萬六千元）予訴外人乙○○○，又於八十
        八年六月十日交付現金二十萬元予訴外人乙○○○，訴外人乙○○○並因而
        簽發面額各五十萬元、八十萬元、二十萬元之支票，屆期再換票等情，固據
        其提出被告不爭執真正之台灣銀行光碟櫃歷史明細查詢系統表一份、土地買
        賣契約書影本及土地買賣契約移轉登記申請書影本各一份、訴外人乙○○○
        活期儲蓄存款存摺影本一份、存摺存款存入憑條影本一份及換票後未載發票
        日之支票影本三紙為證，然除被告丙○○所述於八十八年六月十日曾交付現
        金二十萬元部分無證據足資佐證外，其自台灣銀行其所有帳戶內提領之現金
        五十萬元，是否確係交予被告甲○○或訴外人乙○○○，亦無從自前開證據
        中查證，另觀諸被告甲○○所提土地買賣契約書所載，被告甲○○應於「送
        件申報移轉」時給付一百五十萬元，則其以現金五十萬元及一百萬元支票支
        付前開款項之日期應係買賣契約移轉登記申請書所載之八十七年六月二十日
        ，此由土地謄本所載買賣移轉登記原因發生日期同為八十七年六月二十日亦
        可資印證，被告甲○○既已於八十七年六月二十日交付現金五十萬元予出賣
        人，則其於嗣後之八十七年六月二十五日即無再向被告丙○○借款五十萬元
        以交付該筆價金之必要，是被告甲○○辯稱其於八十七年六月二十五日向被
        告丙○○借款五十萬元係為支付其於送件申報移轉時所付之現金五十萬元云
        云，即與事實不符，尚難遽採。又訴外人乙○○○所簽發票面金額共計一百
        五十萬元之前開支票，亦因未載發票日，欠缺必要記載事項而無效，則前開
        支票是否得作為被告丙○○借貸之證據，亦非無疑。
    ２、又縱或被告丙○○所辯曾借貸一百五十萬元云云屬實，然觀諸前開票面金額
        共計一百五十萬元之支票均係訴外人乙○○○所簽發，被告甲○○並非共同
        發票人，再參諸被告丙○○自承：「（本件是何人向你借錢﹖）是乙○○○
        向我借的，她要買股票」等語以觀（參本院九十二年五月二十一日言詞辯論
        筆錄），堪認前開消費借貸關係亦係存在於被告丙○○與訴外人乙○○○間
        ，與被告甲○○無涉，縱被告甲○○提供系爭土地設定抵押而為物上保證人
        ，應僅為設定義務人，而非債務人，是原告主張：由附表編號三所示抵押權
        登記債務人為被告甲○○及訴外人乙○○○以觀，可知該抵押權所擔保之債
        權與前開一百五十萬元債務無關等語，尚堪採信。
    ３、再查，被告丙○○所述前開借貸時間係在八十七、八十八年間，距附表編號
        三所示一般抵押權設定時間（九十年十一月一日），已相隔二年餘，且所設
        定登記之債權額三百五十萬元及遲延利息三分，亦與被告丙○○所述借款金
        額一百五十萬元及月息二分之約定不相符合，再參以被告丙○○陳稱：「當
        時我借錢給他們，他們就開隔幾天的票給我，但是沒有兌現，所以他們就一
        直與我換票．．本來是約定如果股票賺錢，幾天就還，但是被告股票沒有賺
        錢，所以就一直換票」等語（參本院九十二年五月二十一日言詞辯論筆錄）
        ，亦堪認被告丙○○所述一百五十萬元借款並未約定清償期，此又與附表編
        號三所示抵押權登記清償日期為九十一年一月一日之記載不符。
    ４、是綜上所述，被告丙○○除其曾匯款七十八萬四千元予訴外人乙○○○，有
        積極證據足資佐證外，就其辯稱尚借款予被告甲○○七十萬元部分，則無可
        採，又前開借貸關係亦係存在於被告丙○○與訴外人乙○○○間，與被告甲○○無關，復與附表編號三所示抵押權登記之債務人、權利價值、清償日期
        、遲延利息等事項不符，是以原告主張附表編號三所示抵押權並無實際擔保
        債權存在，為被告丙○○與被告甲○○通謀虛偽意思表示所為等語，即堪採
        信。
六、末按表意人與相對人通謀而為虛偽意思表示者，其意思表示無效。又債務人怠於
    行使其權利時，債權人因保全債權，得以自己之名義，行使其權利。民法第八十
    七條第一項、第二百四十二條前段亦分別定有明文。從而，原告以附表所示抵押
    權均無實際擔保債權存在，為被告通謀虛偽意思表示所為，請求確認前開抵押權
    所擔保之債權不存在，並依民法第二百四十二條代位請求被告丁○○、丙○○分
    別塗銷前開抵押權登記，均為有理由，應予准許。
七、又按命債務人為一定之意思表示之判決確定或其他與確定判決有同一效力之執行
    名義成立者，視為自其確定或成立時，債務人已為意思表示，強制執行法第一百
    三十條第一項定有明文。本件原告請求確認如附表所示抵押權所擔保之債權不存
    在，乃確認之訴，按確認判決本不得據以強制執行，自不得為假執行之宣告，而
    原告請求被告丁○○、丙○○塗銷該抵押權部分，係請求被告為塗銷抵押權之意
    思表示，待判決確定時，即視為已有向有關機關申請為意思表示，茲判決尚未確
    定，固無執行之可言，即日後確定，亦無待於執行，是本件原告聲請供擔保宣告
    假執行，顯有未合，此部分之聲請均應予駁回。
八、本件判決基礎已臻明確，兩造其餘攻擊防禦方法及舉證，於判決結果無影響，毋
    庸一一論列，附此敘明。
九、訴訟費用負擔之依據：民事訴訟法第七十八條、第八十五條第一項。
中      華      民      國      九十二    年      九      月    十七    日
                                臺灣臺南地方法院民事第二庭
~B法      官  林育幟
右為正本係照原本作成
如對本判決上訴，須於判決送達後廿日內向本院提出上訴狀
中      華      民      國      九十二    年      九      月    十七    日
~B法院書記官  黃淑櫻
~F0;
~T40;
附表：
┌──┬──────┬───────┬─────┬─────┬────┬────┐
│編號│不動產標的  │抵押權收件年期│登記日期  │權利價值  │ 權利人 │債務人  │
├──┼──────┼───────┼─────┼─────┼────┼────┤
│ 一 │台南縣永康市│九十年永一字第│九十年十月│一百三十萬│ 丁○○ │甲○○  │
│    │永康段五三四│一九六六三０號│二十二日  │元        │        │乙○○○│
│    │之五、五三四│              │          │          │        │        │
│    │之三四、五三│              │          │          │        │        │
│    │四之七三地號│              │          │          │        │        │
│    │土地        │              │          │          │        │        │
├──┼──────┼───────┼─────┼─────┼────┼────┤
│ 二 │台南縣永康市│九十年永一字第│九十年十月│二百八十萬│ 丁○○ │甲○○  │
│    │永康段五三四│一九八０四０號│二十三日  │元        │        │乙○○○│
│    │之五、五三四│              │          │          │        │        │
│    │之三四、五三│              │          │          │        │        │
│    │四之七三地號│              │          │          │        │        │
│    │土地        │              │          │          │        │        │
├──┼──────┼───────┼─────┼─────┼────┼────┤
│ 三 │台南縣永康市│九十年永一字第│九十年十一│三百五十萬│ 丙○○ │甲○○  │
│    │永康段五三四│二０七六五０號│月一日    │元        │        │乙○○○│
│    │之五、五三四│              │          │          │        │        │
│    │之三四、五三│              │          │          │        │        │
│    │四之七三地號│              │          │          │        │        │
│    │土地        │              │          │          │        │        │
│    │            │              │          │          │        │        │
└──┴──────┴───────┴─────┴─────┴────┴────┘


司法院資訊處製作；財團法人民間司法改革基金會備份。
